ACORDAO-COMPLETO-2370500

ACÓRDÃO 11099/2019 ATA 35/2019 - PRIMEIRA CÂMARA

VISTOS, relatados e discutidos estes autos de tomada de contas especial instaurada pela Fundação Nacional de Saúde (Funasa) , em desfavor do Sr. Ivan Fernandes Couto Moreira, ex-prefeito de Itambé/BA, em razão da impugnação total das despesas do Convênio 3622/2001 – Siafi/Siconv 440039, firmado com vistas à execução de sistema de abastecimento de água no distrito de Cassilândia do referido município;
ACORDAM os Ministros do Tribunal de Contas da União, reunidos em sessão de 1ª Câmara, ante as razões expostas pelo Relator, em:
9.1. considerar revel o responsável, Sr. Ivan Fernandes Couto Moreira, com fundamento no art. 12, § 3º, da Lei 8.443/1992;
9.2. julgar irregulares as contas do responsável, Sr. Ivan Fernandes Couto Moreira, ex-prefeito do Município de Itambé/BA, com fundamento nos arts. 1º, inciso I, 16, inciso III, alíneas “b” e “c”, 19, caput, e 23, inciso III, da Lei 8.443/1992 c/c com os arts. 1º, inciso I, 209, incisos II e III, 210 e 214, inciso III, do RI/TCU, e condená-lo ao pagamento da importância a seguir especificada, com a fixação do prazo de 15 dias para que comprove, perante este Tribunal (art. 214, inciso III, alínea “a”, do Regimento Interno) , o recolhimento da dívida aos cofres da Fundação Nacional de Saúde, atualizada monetariamente e acrescida dos juros de mora, calculados a partir da data discriminada, até a data do efetivo recolhimento, na forma prevista na legislação em vigor:
	Valor (R$) 
	Data

	200.000,00
	27/6/2002

9.3. autorizar, desde logo, nos termos do art. 28, inciso II, da Lei 8.443/1992, a cobrança judicial da dívida, caso não atendida a notificação, e
9.4. encaminhar cópia deste acórdão ao Procurador-Chefe da Procuradoria da República no Estado da Bahia, nos termos do § 3º do art. 16 da Lei 8.443/1992 c/c o § 7º do art. 209 do Regimento Interno do TCU, para adoção das medidas que entender cabíveis.

Tomada de contas especial instaurada em razão da impugnação total das despesas de convênio firmado com vistas à execução de sistema de abastecimento de água.

Primeira Câmara

Prefeitura Municipal de Itambé - BA.

3. Responsável: Ivan Fernandes Couto Moreira (XXX.351.835-XX).

13.1. Ministros presentes: Walton Alencar Rodrigues (Presidente), Benjamin Zymler, Bruno Dantas e Vital do Rêgo.
13.2. Ministros-Substitutos presentes: Augusto Sherman Cavalcanti (Relator) e Weder de Oliveira.

AUGUSTO SHERMAN

Inicio o presente relatório transcrevendo a instrução constante de peça 35 elaborada no âmbito da Secex-TCE:
“INTRODUÇÃO
Trata-se de Tomada de Contas Especial instaurada pela Fundação Nacional de Saúde (Funasa) , em desfavor do Sr. Ivan Fernandes Couto Moreira, ex-prefeito de Itambé/BA, em razão da impugnação total das despesas do Convênio 3622/2001 – Siafi/Siconv 440039 (peça 1, p. 47-61 e 99) , firmado entre as duas entidades para execução de sistema de abastecimento de água no distrito de Cassilândia do referido município, conforme Plano de Trabalho (peça 1, p. 21-25) , haja vista a não execução do objeto pactuado e a consequente não consecução dos objetivos previstos na avença.
HISTÓRICO
2.	O Convênio 3622/2001 foi firmado no valor de R$ 259.975,00, sendo R$ 200.000,00 à conta do concedente e R$ 59.975,88 referentes à contrapartida do convenente. Teve vigência de 31/12/2001 a 30/12/2002 (peça 1, p. 99) , com mais sessenta dias para apresentação da prestação de contas, sendo prorrogado por meio de termo aditivo até 26/8/2003, prazo final para apresentação da prestação de contas. Os recursos foram liberados por meio da Ordem Bancária 2002OB007453 em 27/6/2002 (peça 1, p. 91) . 
3.	O objeto conveniado foi fiscalizado pelo concedente por meio do:
a) Relatório de Vistoria e Avaliação do Estágio de Obras, realizada em 21/12/2003 (peça 1, p. 111-123) , consignando a execução física de 7,12% do objeto conveniado, correspondente ao valor de R$ 18.034,07, sendo R$ 6.840,00 dos serviços iniciais (100%) , R$ 6.822,48 da barragem (85,10%) e R$ 4.371,58 da área do reservatório (64,81%) ; bem como a execução de 0% dos serviços correspondentes à adutora, previstos no valor total de R$ 231.707,16. Referido relatório consignou ainda que não foi instalado o registro em ferro fundido de 300mm na descarga de fundo da barragem; que não foi medida a adutora, em decorrência de ter sido executada com material diferente de como estava especificado o projeto, pois utilizou-se de ‘tubo PE 80 diâmetro 90mm’, tendo sido identificada somente uma ventosa e dois registros em toda a extensão da rede; e que os serviços para a área do reservatório foram executados parcialmente, pois faltaram o revestimento de brita, dosador e reservatório de fibra. Concluiu o relatório que, embora tenha sido executada fora das especificações, o sistema encontrava-se em funcionamento, porém com problemas constantes de rompimento nas emendas dos tubos, estimando em 100% quanto ao percentual das metas que alcançaram o benefício social esperado;
b) Parecer Técnico, de 28/5/2004 (peça 1, p. 127) , que concluiu pela execução de 60% do Programa de Educação em Saúde e Mobilização Social (PESMS) ;
c) Relatório de Visita Técnica Final, realizada em 25/7/2007 (peça 2, p. 398-400 e peça 3, p. 3) , que concluiu pela execução física de 75,13% do previsto, fora das especificações, correspondente ao valor de R$ 190.303,60 de um total de R$ 253.309,88, sendo R$ 6.840,00 dos serviços preliminares, R$ 6.679,40 dos serviços de captação, R$ 172.414,36 dos serviços da adução, R$ 4.371,75 dos serviços da reservação. Referido relatório registrou, ainda, que a rede assentada fora das especificações e das normas de assentamento, sem recobrimento, apresentavam diversos pontos de vazamentos;
d) Relatório de Visita Técnica Final, realizada em 8/4/2010 (peça 3, p. 126-152) , que concluiu pela execução física de 6,61% do previsto, fora das especificações, correspondente ao valor de R$ 16.745,49 de um total de R$ 253.309,88, sendo R$ 6.840,00 dos serviços preliminares (100%) , R$ 6.674,49 (83,29%) dos serviços de captação, nada da adutora (0%) e R$ 3.228,00 do reservatório (47,86%) . Referido relatório registrou, ainda:
 (...) Inicialmente percorremos trechos da adutora construída, verificamos in loco que o diâmetro e o material empregados não correspondem aqueles aprovados no plano de trabalho, que muitos acessórios - descargas e ventosas não foram instaladas, que as escavações estavam muito rasas, expondo a tubulação às intempéries e ao fogo (prática utilizada no manejo de pastos) , desta forma reduzindo sua vida útil. Constatamos também que os serviços de emendas dos tubos PEAD foram de baixa qualidade, favorecendo o surgimento de vazamentos. A explicação repassada pelo ex-Prefeito é de que os recursos do convênio não seriam suficientes para aquisição dos materiais especificados — PVC DEFOFO e FOFO e que tinha informações de que o PEAD atenderia as necessidades do sistema. Não houve visita à barragem de nível em função do estado precário da estrada e pelo fato de que relatórios anteriores afirmarem que a barragem foi executada de acordo com o projeto, exceto pela não instalação do registro DN 300 mm e pela não execução da caixa de proteção do registro. Na área do reservatório verificamos que não foi fornecida e assentada a esquadria de madeira prevista, nem fornecidos e instalados o dosador duplex e os tanques de mistura, bem como não houve o fornecimento e espalhamento de brita. Diante da exposição dos fatos, concluímos que as metas do convênio em questão não foram alcançadas e que os benefícios à população ficaram seriamente comprometidos.  
4.	A prestação de contas original enviada por meio do Ofício 180/2004, de 13/7/2004 (peça 1, p. 143-399; peça 2, p. 4-234) foi analisada por meio do Parecer Financeiro 268/2004 (peça 2, p. 249-253) ; as complementações enviadas em dezembro de 2004 (peça 2, p. 258-260) , pelo Parecer 046/2005 (peça 2, p. 272-274) .
4.1 As justificativas e complementações enviadas em agosto de 2006 (peça 2, p. 316-384) foram analisadas por meio do Parecer Técnico Final de 10/10/2007 (peça 3, p. 5-7) , que recomendou a impugnação da prestação de contas, conforme Relatório de Visita Técnica Final; e por meio do Parecer Financeiro 088/2008 (peça 3, p. 11-13) , de 7/7/2008, que recomendou a não Aprovação da Prestação de Contas, no valor de R$ 49.740,00 dos recursos da FUNASA, relativos a 24,87% impugnado pela área técnica quanto a parte física, e R$ 40.785,24 de contrapartida pactuada e não comprovada sendo R$ 6.666,00 para PESMS, R$ 33.589,78 para obra e R$ 529,46 de rendimentos da aplicação financeira.
4.2 A defesa apresentada pelo responsável em janeiro de 2010 (peça 3, p. 100-110) foi analisada por meio do Parecer Técnico Final de 15/4/2010 (peça 3, p. 154-166) , que recomendou a impugnação da defesa apresentada, conforme Relatório de Visita Técnica Final; e por meio do Parecer Financeiro 032/2015 (peça 3, p. 185-186) , de 20/3/2015, que concluiu que o objeto da obra não foi alcançado e pela não aprovação do valor total repassado de R$ 200.000,00.
5.	O fundamento para a instauração da Tomada de Contas Especial, conforme apontado no Parecer Técnico Final de 15/4/2010 e Parecer Financeiro 032/2015, portanto, foi que as metas colimadas do convênio em questão não foram alcançadas e que os benefícios à população ficaram seriamente comprometidos. 
6.	Por meio da Notificação 01/TCE, de 16/4/2015 (peça 3, p. 198 e 208) , a Funasa noticiou o responsável e o município de Itambé/BA da reprovação da prestação de contas, requerendo a devolução dos recursos.
7.	Diante do não saneamento das irregularidades apontadas e da não devolução dos recursos, instaurou-se a Tomada de Contas Especial. No Relatório de Tomada de Contas Especial (peça 3, p. 238-248) conclui-se que o prejuízo importaria no valor total dos recursos repassados, imputando-se a responsabilidade ao Sr. Ivan Fernandes Couto Moreira (CPF XXX.351.835-XX) , prefeito à época e gestor dos recursos federais repassados.
8.	O Relatório de Auditoria 644/2016 da Controladoria Geral da União (peça 3, p. 328-331) também chegou às mesmas conclusões. Após serem emitidos o Certificado de Auditoria, o Parecer do Dirigente e o Pronunciamento Ministerial (peça 3, p. 332-336) , o processo foi remetido a esse Tribunal.
9.	Na instrução inicial (peça 6) , analisando-se os documentos nos autos, concluiu-se pela necessidade de realização de citação do Sr. Ivan Fernandes Couto Moreira (CPF XXX.351.835-XX) , prefeito à época do município de Itambé/BA:
Ocorrência: não comprovação da boa e regular aplicação dos recursos repassados à Prefeitura Municipal de Itambé - BA, mediante o Convênio 3662/2001 (SIAFI/SICONV 440039) , em razão da não execução do objeto pactuado e consequentemente, não consecução dos objetivos previstos no Convênio, conforme consignado no Relatório de Visita Técnica Final, de 15/4/2010, emitido pela Divisão de Engenharia de Saúde Pública / Coordenação Regional da Funasa na Bahia tratando da visita realizada às obras em 8/4/2010; no Parecer Técnico Final, de 15/4/2010, também expedido pela referida Divisão de Engenharia; no Despacho s/n°, de 10/12/2012, emitido pela DIESP/SUEST-BA; no Parecer Financeiro 032/2015, de 20/3/2015, expedido pelo Serviço de Convênios/Setor de Prestação de Contas, após reanálise da prestação de contas final; e no Despacho s/n°, de 1°/4/2015, da Superintendência da Funasa no Estado da na Bahia
	Valor (R$) 
	Data

	200.000,00
	27/6/2002

10. Em cumprimento ao pronunciamento da unidade (peça 8) , foi efetuada a citação do Sr. Ivan Fernandes Couto Moreira. O responsável, após ter sido frustrada sua citação por meio dos Ofícios-TCU/SECEX-BA 1.203/2017 (peças 10 e 11) , 1.599/2017 (peças 13 e 14) e 1.951/2017 (peças 16 e 17) , emitidos conforme pesquisas de endereços às peças 9 (Receita Federal) , 12 (Coelba) e 15 (Renach) , respectivamente, foi devidamente citado via edital (Peça 19) , nos termos do despacho à peça 15.
11. Transcorrido o prazo regimental, o responsável permaneceu silente, sendo considerado revel, nos termos do art. 12, §3º, da Lei 8.443/1992.
12. Na instrução antecedente (peça 23) , de 24/9/2017, ante a revelia do responsável, foi proposta o julgamento pela irregularidade das contas do Sr. Ivan Fernandes Couto Moreira, a sua condenação em débito pelo valor total repassado e a cominação da multa do art. 57 da Lei 8.443/1992.
13. O Ministério Público junto ao TCU (MPTCU) , entretanto, ao detectar o equívoco na citação relativo à data da ocorrência do débito, como sendo 27/6/2012, emitiu Parecer (peça 25) opinando pela restituição do feito à Secex/BA para o refazimento da citação com a indicação do valor que considere a correta data da ocorrência, isto é, 27/6/2002.
14. O Ministro Relator Augusto Sherman Cavalcanti, acolhendo o Parecer do MPTCU, emitiu despacho restituindo os presentes autos à Secex/BA, com fundamento nos arts. 10, § 1º, e 11 da Lei 8.443/1992, para que a unidade realizasse nova citação válida do responsável (peça 26) .
15. Em cumprimento ao despacho do Exmo. Ministro Relator (peça 26) , o Sr. Ivan Fernandes Couto Moreira foi devidamente citado por meio do Ofício 0541/2018-TCU/SECEX-BA, de 23/3/2018 (peça 31) , o qual foi devidamente recebido pela Sra. Cátia Almeida em 13/4/2018, conforme AR (peça 32) . O endereço do destinatário foi aquele constante da base de dados da Receita Federal (peça 33) , visto que, conforme relatado no termo de reenvio de comunicações processuais (peça 30) , no TC Processo 024.116/2015-7 foi realizada comunicação neste mesmo endereço com aviso de recebimento positivo.
16. Transcorrido o prazo regimental, o Sr. Ivan Fernandes Couto Moreira permaneceu silente, devendo ser considerado revel, nos termos do art. 12, § 3º, da Lei 8.443/1992.
EXAME TÉCNICO
17. Preliminarmente, cumpre tecer breves considerações sobre a forma como são realizadas as comunicações processuais no TCU. A esse respeito, destacam-se o art. 179, do Regimento Interno do TCU (Resolução 155, de 4/12/2002) e o art. 4º, inciso III, § 1º, da Resolução TCU 170, de 30 de junho de 2004, in verbis:
Art. 179. A citação, a audiência ou a notificação, bem como a comunicação de diligência, farse-ão:
I - mediante ciência da parte, efetivada por servidor designado, por meio eletrônico, fac-símile, telegrama ou qualquer outra forma, desde que fique confirmada inequivocamente a entrega da comunicação ao destinatário;
II - mediante carta registrada, com aviso de recebimento que comprove a entrega no endereço do destinatário;
III - por edital publicado no Diário Oficial da União, quando o seu destinatário não for localizado
 (...) 
Art. 3º As comunicações serão dirigidas ao responsável, ou ao interessado, ou ao dirigente de órgão ou entidade, ou ao representante legal ou ao procurador constituído nos autos, com poderes expressos no mandato para esse fim, por meio de:
I - correio eletrônico, fac-símile ou telegrama;
II - servidor designado;
III - carta registrada, com aviso de recebimento;
IV - edital publicado no Diário Oficial da União, quando o seu destinatário não for localizado, nas hipóteses em que seja necessário o exercício de defesa’.
Art. 4º. Consideram-se entregues as comunicações:
I - efetivadas conforme disposto nos incisos I e II do artigo anterior, mediante confirmação da ciência do destinatário;
II - realizadas na forma prevista no inciso III do artigo anterior, com o retorno do aviso de recebimento, entregue comprovadamente no endereço do destinatário;
III - na data de publicação do edital no Diário Oficial da União, quando realizadas na forma prevista no inciso IV do artigo anterior.
§ 1º O endereço do destinatário deverá ser previamente confirmado mediante consulta aos sistemas disponíveis ao Tribunal ou a outros meios de informação, a qual deverá ser juntada ao respectivo processo.
 (...) 
18. Bem se vê, portanto, que a validade da citação via postal não depende de que o aviso de recebimento seja assinado pelo próprio destinatário da comunicação, o que dispensa, no caso em tela, a entrega do AR em ‘mãos próprias’. A exigência da norma é no sentido de o Tribunal verificar se a correspondência foi entregue no endereço correto, residindo aqui a necessidade de certeza inequívoca. 
19. Não é outra a orientação da jurisprudência do TCU, conforme se verifica dos julgados a seguir transcritos:
São válidas as comunicações processuais entregues, mediante carta registrada, no endereço correto do responsável, não havendo necessidade de que o recebimento seja feito por ele próprio (Acórdão 3648/2013-TCU-Segunda Câmara, Relator Ministro JOSÉ JORGE) ;
É prescindível a entrega pessoal das comunicações pelo TCU, razão pela qual não há necessidade de que o aviso de recebimento seja assinado pelo próprio destinatário. Entregandose a correspondência no endereço correto do destinatário, presume-se o recebimento da citação. (Acórdão 1019/2008-TCU-Plenário, Relator Ministro BENJAMIN ZYMLER) ;
As comunicações do TCU, inclusive as citações, deverão ser realizadas mediante Aviso de Recebimento - AR, via Empresa Brasileira de Correios e Telégrafos, bastando para sua validade que se demonstre que a correspondência foi entregue no endereço correto. (Acórdão 1526/2007-TCU-Plenário, Relator Ministro AROLDO CEDRAZ) .
20. A validade do critério de comunicação processual do TCU foi referendada pelo Supremo Tribunal Federal, nos termos do julgamento do MS-AgR 25.816/DF, por meio do qual se afirmou a desnecessidade da ciência pessoal do interessado, entendendo-se suficiente a comprovação da entrega do ‘AR’ no endereço do destinatário:
EMENTA: AGRAVO REGIMENTAL. MANDADO DE SEGURANÇA. DESNECESSIDADE DE INTIMAÇÃO PESSOAL DAS DECISÕES DO TRIBUNAL DE CONTAS DA UNIÃO. ART. 179 DO REGIMENTO INTERNO DO TCU. INTIMAÇÃO DO ATO IMPUGNADO POR CARTA REGISTRADA, INICIADO O PRAZO DO ART. 18 DA LEI nº 1.533/51 DA DATA CONSTANTE DO AVISO DE RECEBIMENTO. DECADÊNCIA RECONHECIDA. AGRAVO IMPROVIDO.
O envio de carta registrada com aviso de recebimento está expressamente enumerado entre os meios de comunicação de que dispõe o Tribunal de Contas da União para proceder às suas intimações.
O inciso II do art. 179 do Regimento Interno do TCU é claro ao exigir apenas a comprovação da entrega no endereço do destinatário, bastando o aviso de recebimento simples.
21. No caso vertente, a citação do responsável se deu em endereço proveniente de pesquisas de endereços realizadas pelo TCU (vide parágrafo 15 acima) , de forma bastante zelosa, no endereço constante no sistema CPF da Receita Federal (peças 33) . A entrega do ofício citatório nesse endereço ficou comprovada.
22. Nos processos do TCU, a revelia não leva à presunção de que seriam verdadeiras todas as imputações levantadas contra o responsável, diferentemente do que ocorre no processo civil, em que a revelia do réu opera a presunção da verdade dos fatos narrados pelo autor. Dessa forma, a avaliação da responsabilidade do agente não pode prescindir da prova existente no processo ou para ele carreada. 
23. Ao não apresentar sua defesa, os responsável deixou de produzir prova da regular aplicação dos recursos sob sua responsabilidade, em afronta às normas que impõem aos gestores públicos a obrigação legal de, sempre que demandados pelos órgãos de controle, apresentar os documentos que demonstrem a correta utilização das verbas públicas, a exemplo do contido no art. 93 do Decreto-Lei 200/67: ‘Quem quer que utilize dinheiros públicos terá de justificar seu bom e regular emprego na conformidade das leis, regulamentos e normas emanadas das autoridades administrativas competentes.’ 
24. Mesmo as alegações de defesa não sendo apresentadas, considerando o princípio da verdade real que rege esta Corte, procurou-se buscar, em manifestações do responsável na fase interna desta Tomada de Contas Especial e nos demais elementos presentes nos autos, se havia algum argumento que pudesse ser aproveitado a seu favor. 
24.1 Ainda que os relatórios de vistoria realizados pelo concedente em 2003, 2007 e 2010, conforme relatado no item 3 desta instrução, tenham consignado a execução de parcela dos serviços previstos, o que prevaleceu foi a constatação de que estes serviços foram executados em desacordo com as especificações e o pactuado, de tal maneira que comprometeram o alcance das metas colimadas e o benefício social esperado, que era a distribuição de água potável para promover a melhoria da qualidade de vida e a redução da incidência de doenças na população assistida.
24.2 Exemplos desta desconformidade foi a utilização na rede adutora de material diferente do especificado, de PEAD ao invés de ferro fundido; de qualidade inferior e com diâmetro menor, com emendas de baixa qualidade que favoreceram os inúmeros vazamentos; em escavações rasas e sem recobrimento, o que expunha à tubulação às intempéries e ao fogo, reduzindo a vida útil do empreendimento. Verificou-se, ainda, as ausências de instalação de descargas e ventosas; na área da barragem, a ausência do registro de ferro fundido na descarga de fundo da barragem; na área do reservatório, a ausência da esquadria de madeira prevista, do revestimento de brita, do reservatório de fibra, do dosador e dos tanques de mistura.
25. Dessa forma, com fundamento no art. 77 da Lei 8.666/1993, foi acertada a conclusão do concedente em rejeitar no todo a obra executada em desacordo com o pactuado, não sendo suficientes os argumentos apresentados na fase interna e os demais elementos constantes dos autos para elidir as irregularidades apontadas.
26. Vale ressaltar que a pretensão punitiva do TCU, conforme Acórdão 1441/2016-TCU-Plenário – Relator Walton Alencar, que uniformizou a jurisprudência acerca dessa questão, subordina-se ao prazo geral de prescrição indicado no art. 205 do Código Civil, que é de 10 anos, contado da data de ocorrência da irregularidade sancionada, nos termos do art. 189 do Código Civil, sendo este prazo interrompido pelo ato que ordenar a citação, a audiência ou a oitiva do responsável. No caso em exame, ocorreu a prescrição, uma vez que a liberação dos recursos ocorreu em 27/6/2002 e o primeiro ato de ordenação da citação ocorreu em 26/4/2017 (peça 8) .
27. Em se tratando de processo em que a parte interessada não se manifestou acerca das irregularidades imputadas, não há elementos para que se possa efetivamente aferir e reconhecer a ocorrência de boa-fé na conduta dos responsáveis, podendo este Tribunal, desde logo, proferir o julgamento de mérito pela irregularidade das contas, conforme nos termos dos §§ 2º e 6º do art. 202 do Regimento Interno do TCU. (Acórdão 2064/2011-TCU-Primeira Câmara (relator: Ubiratan Aguiar) , 6.182/2011-TCU-1ª Câmara (relator: Weber de Oliveira) , 4.072/2010-TCU-1ª Câmara (Relator: Valmir Campelo) , 1.189/2009-TCU-1ª Câmara (Relator: Marcos Bemquerer) , 731/2008-TCU-Plenário (Relator: Aroldo Cedraz) .
28. Dessa forma, o Sr. Ivan Fernandes Couto Moreira deve ser considerado revel, nos termos do art. 12, §3º, da Lei 8.443/1992, devendo as contas serem julgadas irregulares, condenando-o ao débito apurado, mas sem aplicar-lhe a multa prevista no art. 57 da Lei 8.443/1992.
29. Informa-se que foi encontrado débito imputável ao responsável em outros processos em tramitação no Tribunal, conforme abaixo discriminado:
	Processo
	Assunto
	Situação

	Processo 024.116/2015-7
	TCE instaurada pelo Ministério da Integração Nacional em razão da omissão no dever de prestar contas referente ao convênio 723066/2009.
	Aberto, aguardando instrução após sobrestado pelo Acórdão 5507/2016-TCU-Primeira Câmara

	Processo 009.068/2016-3
	TCE instaurada pela Funasa em razão da impugnação total dos recursos do convênio 3623/2001. 
	Encerrado, com julgamento pela irregularidade das contas e condenação em débito pelo Acórdão 13742/2018-TCU-Primeira Câmara. CBEX Processo 001.935/2019-4

	 Processo 015.512/2016-9
	TCE instaurada pelo Ministério da Integração Nacional em razão da impugnação total dos recursos do convênio 337/2008
	Aberto, aguardando pronunciamento do MPTCU

PROPOSTA DE ENCAMINHAMENTO
30. Diante do exposto, submetem-se os autos à consideração superior, propondo ao Tribunal:
a) considerar revel Ivan Fernandes Couto Moreira (CPF XXX.351.835-XX) , prefeito à época do município de Itambé/BA, para todos os efeitos, com fulcro no art. 12, § 3º, da Lei 8.443/1992;
b) julgar irregulares, nos termos dos arts. 1º, inciso I, 16, inciso III, alíneas ‘b’ e ‘c’, § 2º, da Lei 8.443/1992 c/c os arts. 19 e 23, inciso III, da mesma Lei, e com arts. 1º, inciso I, 209, incisos II e III, 210 e 214, inciso III, do Regimento Interno/TCU, as contas de Ivan Fernandes Couto Moreira (CPF XXX.351.835-XX) , condenando-o ao pagamento da importância a seguir especificada, atualizada monetariamente e acrescida dos juros de mora, calculada a partir da data discriminada até a data do efetiva quitação do débito, fixando-lhe o prazo de quinze dias, para que comprove, perante o Tribunal, o recolhimento da referida quantia aos cofres da Fundação Nacional de Saúde (Funasa) , abatendo-se, na oportunidade, quantia eventualmente já ressarcida, nos termos do art. 23, inciso III, alínea ‘a’, da citada lei;
	Valor (R$) 
	Data

	200.000,00
	27/6/2002

c) autorizar, desde logo, a cobrança judicial da dívida, caso não atendidas a notificação, na forma do disposto no art. 28, inciso II, da Lei 8.443/1992;
d) autorizar também, desde logo, se requerido, com fundamento no art. 28, inciso I, da Lei 8.443, de 1992 c/c o art. 217, §§ 1º e 2º do Regimento Interno, o parcelamento da dívida em até 36 parcelas, incidindo sobre cada parcela, corrigida monetariamente, os correspondentes acréscimos legais fixando- lhe o prazo de quinze dias, a contar do recebimento da notificação, para comprovar perante o Tribunal o recolhimento da primeira parcela, e de trinta dias, a contar da parcela anterior, para comprovar os recolhimentos das demais parcelas, devendo incidir sobre cada valor mensal, atualizado monetariamente, os juros de mora devidos, no caso do débito, na forma prevista na legislação em vigor, alertando os responsáveis de que a falta de comprovação do recolhimento de qualquer parcela importará o vencimento antecipado do saldo devedor, nos termos do § 2º do art. 217 do Regimento Interno deste Tribunal;
e) enviar cópia do Acórdão ao Procurador-Geral da República no Estado da Bahia, nos termos do § 3º do art. 16 da Lei 8.443/1992 c/c o § 7º do art. 209 do Regimento Interno do TCU, para adoção das medidas cabíveis, informando-lhe que o inteiro teor da deliberação pode ser consultado no endereço www.tcu.gov.br/acordaos;
f) enviar cópia do Acórdão que vier a ser proferido à Fundação Nacional de Saúde (Funasa) e ao responsável, para ciência, informando que a presente deliberação, acompanhada do Relatório e do Voto que a fundamenta, está disponível para a consulta no endereço www.tcu.gov.br/acordaos, além de esclarecer que, caso requerido, o TCU poderá fornecer sem custos as correspondentes cópias, de forma impressa.”
2.	O titular da unidade técnica manifestou-se à peça 36 de acordo com as conclusões e propostas constantes da instrução.
3.	De igual maneira, o representante do Ministério Público/TCU, Procurador Marinus Eduardo De Vries Marsico, manifestou-se de acordo com a proposta da unidade técnica (peça 37) .
	É o relatório.

8.1. Fernando Gonçalves da Silva Campinho (15656/OAB-BA) e outros, representando Prefeitura Municipal de Itambé - BA.

Procurador Marinus Eduardo De Vries Marsico.

TOMADA DE CONTAS ESPECIAL. CONVÊNIO. IMPUGNAÇÃO TOTAL DE DESPESAS. NÃO COMPROVAÇÃO DA REGULAR APLICAÇÃO DOS RECURSOS DEVIDO A NÃO EXECUÇÃO DO OBJETO PACTUADO. CONSTRUÇÃO DE SISTEMA DE ABASTECIMENTO DE ÁGUA. CITAÇÃO. REVELIA. CONTAS IRREGULARES. DÉBITO. PRESCRIÇÃO DA PRETENSÃO PUNITIVA. NÃO APLICAÇÃO DA MULTA PROPORCIONAL.

TOMADA DE CONTAS ESPECIAL (TCE)

Secretaria de Controle Externo da Saúde (SecexSaude).

Trata-se de tomada de contas especial instaurada pela Fundação Nacional de Saúde (Funasa) em face da não comprovação da boa e regular aplicação dos recursos e impugnação total das despesas realizadas no âmbito do Convênio 3622/2001 – Siafi/Siconv 440039, cujo objeto consistiu na construção de sistema de abastecimento de água no Distrito de Cassilândia, no Município de Itambé/BA.
2.	Consoante exposto no relatório precedente, o então prefeito responsável, Sr. Ivan Fernandes Couto Moreira, não logrou comprovar a execução total do objeto conveniado, segundo as metas e também as especificações previstas no ajuste, tendo o órgão concedente considerado frustrados os objetivos do convênio pactuado após a emissão de diversos pareceres e relatórios de vistoria ao empreendimento.
3.	Reunidas as informações relativas à responsabilidade e débito apontados, manifestou-se o titular da unidade instrutiva, no dia 26/4/2017 (peça 8) , no sentido da citação do responsável. Em que pese o recebimento do ofício citatório no endereço constante dos cadastros pesquisados, esse não apresentou alegações de defesa nem recolheu o débito imputado. Assim, em pronunciamentos uniformes, a unidade instrutiva e o Ministério Público apontaram a ocorrência da revelia, nos termos do art. 12, § 3º, do RI/TCU, e conduziram suas proposições no sentido do julgamento pela irregularidade das contas, com condenação em débito, nos termos do art. 16, inciso III, alíneas “b” e “c”, da Lei 8.443/1992.
4.	Os pareceres da unidade técnica e do representante do Ministério Público/TCU foram também uníssonos no sentido da não aplicação de multa proporcional, haja vista o transcurso do prazo de mais de dez anos desde os fatos até o despacho autorizador da citação, subsumindo assim ao decidido no Acórdão 1441/2016-TCU-Plenário acerca da pretensão punitiva deste Tribunal. E, também, alvitraram seja autorizado o recolhimento parcelado da dívida, caso requerido pelo responsável.
5.	Face os elementos contidos nestes autos, manifesto-me de acordo com as proposições uniformes dos pareceres, com exceção da autorização para recolhimento parcelado da dívida, pois entendo que se deva aguardar pedido formal do responsável para esse recolhimento. Se for de seu interesse, o responsável poderá assim fazê-lo a qualquer tempo, desde que não remetidos os autos para cobrança executiva, nos termos dispostos no art. 217 do Regimento Interno/TCU.
	Ante o exposto, acolhendo os pronunciamentos da unidade técnica e do Ministério Público/TCU, com os ajustes pertinentes, manifesto-me por que o Tribunal aprove o acórdão que ora submeto à apreciação deste Colegiado.
TCU, Sala das Sessões Ministro Luciano Brandão Alves de Souza, em 1 de outubro de 2019.
AUGUSTO SHERMAN CAVALCANTI 
Relator